臺灣高等法院刑事判決
108年度上訴字第3495號
上  訴  人  臺灣臺北地方檢察署檢察官
上  訴  人  
即  被  告  涂乃中  





選任辯護人  葉志飛律師
            楊時綱律師
上列上訴人因被告詐欺案件，不服臺灣臺北地方法院108年度易
字第69號，中華民國108年9月11日第一審判決（起訴案號：臺灣
臺北地方檢察署106年度偵字第26633號、107年度偵字第16773號
、第16774號），提起上訴，本院判決如下：
    主  文
原判決撤銷。
涂乃中共同犯詐欺取財罪，處有期徒刑參年捌月，未扣案之犯罪
所得新臺幣壹仟貳佰貳拾萬壹仟參佰元沒收，於全部或一部不能
沒收或不宜執行沒收時，追徵其價額；又共同犯詐欺取財罪，處
有期徒刑貳年捌月，未扣案之犯罪所得新臺幣陸佰玖拾壹萬零捌
佰陸拾元沒收，於全部或一部不能沒收或不宜執行沒收時，追徵
其價額。應執行有期徒刑伍年陸月。
    事  實
一、林玉梅（現經原審通緝中）與其子涂乃中共同意圖為自己不
    法之所有，而各基於詐欺之犯意聯絡，分別為下列行為：
（一）自民國102 年7 、8 月間起，先利用不知情且無犯意聯絡
      之友人簡貝安（106 年10月2 日死亡，另經臺灣新北地方
      檢察署檢察官以106 年度調偵字第2368號為不起訴處分）
      向周伯彥聯繫並佯稱：林玉梅、涂乃中於美利堅合眾國（
      下稱美國）有限量鞋販售之管道，周伯彥僅須投資資金，
      一旦順利售出，每雙鞋可獲利15% 以上等語，致周伯彥信
      以為真，因而陷於錯誤，遂接續於如附表一編號4 、9 、
      14至19、22、27至37「周伯彥匯款或交付款項予簡貝安之
      日期」欄所示之時間，將如附表一編號4 、9 、14至19、
      22、27至37「周伯彥匯款或交付款項予簡貝安之金額」欄
      所示之款項，匯款至如附表一編號4 、9 、14至19、22、
      27至37「周伯彥匯款或交付款項予簡貝安之方式」欄所示
      簡貝安指定之帳戶，合計匯款新臺幣（下同）3,104 萬2,
      600 元予簡貝安，而簡貝安則將前揭自周伯彥處收受之部
      分款項，於如附表二「簡貝安匯款予涂乃中之日期」欄所
      示之時間，將如附表二「簡貝安匯款予涂乃中之金額」欄
      所示之款項，匯款至如附表二「匯款方式」欄所示之涂乃
      中帳戶，合計匯款2,440萬2,600 元予涂乃中。
（二）林玉梅、涂乃中自104 年7 月6 日起至106 年1 月23日止
      ，在其2 人位於臺北市○○區○○街000 巷0 弄00號3 樓之住
      處，推由林玉梅出面，向簡貝安之師長黃淑真誆稱：涂乃
      中認識NIKE等品牌之高層，所經營潮鞋出口業務之買賣價
      差高達5 至6 成，獲利良好云云，遊說黃淑真投資潮鞋業
      務，致黃淑真信以為真，因而陷於錯誤，遂接續於如附表
      三「黃淑真匯款予簡貝安之日期」欄所示之時間，將如附
      表三「黃淑真匯款予簡貝安之金額」欄所示之款項，匯款
      至如附表三「匯款方式」欄所示不知情且無犯意聯絡之簡
      貝安帳戶，合計匯款2,445 萬元予簡貝安，簡貝安再將前
      揭自黃淑真處收受之款項，於如附表四編號1至7 「簡貝
      安匯款予涂乃中或林玉梅之日期」欄所示之時間，將如附
      表四編號1 至7 「簡貝安匯款予涂乃中或林玉梅之金額」
      欄所示之款項，匯款至如附表四編號1 至7 「匯款方式」
      欄所示之涂乃中或林玉梅帳戶；黃淑真復於如附表四編號
      8 「黃淑真匯款予林玉梅之日期」欄所示之時間，將如附
      表四編號8 「黃淑真匯款予林玉梅之金額」欄所示之款項
      ，匯款至如附表四編號8 「匯款方式」欄所示之林玉梅帳
      戶，林玉梅及涂乃中則合計收受黃淑真1,382 萬1,720 元
      。
二、嗣周伯彥、黃淑真要求取回本金及獲利，林玉梅、涂乃中卻
    藉以美國海關通關出現問題、美國發生暴風雪等為由推託，
    拒不歸還投資本利，且無法提出相關貨物出口或卡關等證明
    ，周伯彥、黃淑真始悉受騙。
三、案經周伯彥、黃淑真告訴暨臺北市政府警察局中山分局報告
    ，及臺灣新北地方檢察署（下稱新北地檢署）呈請臺灣高等
    檢察署檢察長令轉臺灣臺北地方檢察署（下稱臺北地檢署）
    檢察官偵查起訴。
    理  由
壹、證據能力之認定部分：
    按刑事訴訟法第159 條之5 立法意旨，在於確認當事人對於
    傳聞證據有處分權，得放棄反對詰問權，同意或擬制同意傳
    聞證據可作為證據，屬於證據傳聞性之解除行為，如法院認
    為適當，不論該傳聞證據是否具備刑事訴訟法第159 條之1
    至第159 條之4 所定情形，均容許作為證據，不以未具備刑
    事訴訟法第159 條之1 至第159 條之4 所定情形為前提。此
    揆諸「若當事人於審判程序表明同意該等傳聞證據可作為證
    據，基於證據資料愈豐富，愈有助於真實發見之理念，此時
    ，法院自可承認該傳聞證據之證據能力」立法意旨，係採擴
    大適用之立場。蓋不論是否第159 條之1 至第159 條之4 所
    定情形，抑當事人之同意，均係傳聞之例外，俱得為證據，
    僅因我國尚非採澈底之當事人進行主義，故而附加「適當性
    」之限制而已，可知其適用並不以「不符前四條之規定」為
    要件（最高法院104 年度第3 次刑事庭會議決議參照）。經
    查，本件以下所引用之供述或非供述證據，因檢察官、被告
    涂乃中及被告之選任辯護人已於本院準備程序就證據能力表
    示沒意見（見本院卷第113 至115 頁），且迄至言詞辯論終
    結前均未聲明異議，而本院審酌上開供述或非供述等證據資
    料製作時之情況，無不當取供及證明力明顯過低之瑕疵，認
    以之作為證據應屬適當，揆諸前開規定，本院認前揭證據資
    料有證據能力，合先敘明。
貳、認定被告犯罪事實所憑之證據及理由：
一、上揭事實欄一（一）所示事實，業據被告涂乃中於原審及本
    院準備程序、審理時均坦白承認（見原審法院108 年度易字
    第69號卷【下稱原審易字卷】第170 至172 頁、第261 至26
    7 頁；本院卷第112至113 頁、第157 至162頁），並核與證
    人即告訴人周伯彥於偵查中所證述之情節一致（見新北地檢
    署106年度偵字第12210 號卷【下稱第12210 號偵查卷】第4
    9至51頁、第151 至153 頁；新北地檢署106 年度調偵字第2
    368號卷【下稱第2368號調偵卷】第27至30頁、第61至67頁
    ；臺北地檢署106 年度偵字第26633 號卷【下稱第26633 號
    偵查卷】第105 至108 頁），且經證人簡貝安於其被訴侵占
    案件（即新北地檢106 年度偵字第12210號、106 年度調偵
    字第2368號，下稱另案）偵查中證述在卷（見第12210 號偵
    查卷第151 至153 頁；第2368號調偵卷第27至30頁、第61至
    67頁），復有簡貝安之中國信託商業銀行帳號000000000000
    號帳戶交易明細、被告之中國信託商業銀行帳號0000000000
    00號帳戶交易明細、告訴人周伯彥提出匯款予簡貝安之匯款
    單據各1件在卷可稽（見第2368號調偵卷第83至101 頁、第1
    03 至181 頁；第26633 號偵查卷第149 至181 頁），是認
    被告上開任意性自白核與事實相符，堪以採取。
二、上揭事實欄一（二）所示事實，業據被告於原審及本院準備
    程序、審理時均供承在卷（見原審易字卷第170 至172 頁、
    第261 至267 頁；本院卷第112至113 頁、第162 至165頁）
    ，並核與證人即告訴人黃淑真於警詢、偵查中於指述之情節
    一致（見臺北地檢署107 年度他字第2073號卷【下稱第2073
    號他字卷】第5 至6 頁、第63至66頁、第151 至154 頁），
    復有簡貝安之玉山商業銀行帳號0000000000000 號帳戶交易
    明細、簡貝安之中國信託商業銀行帳號000000000000號帳戶
    交易明細、被告之中國信託商業銀行帳號000000000000號帳
    戶交易明細、同案被告林玉梅（下稱林玉梅）之台北富邦商
    業銀行帳號000000000000號帳戶交易明細、黃淑真之玉山商
    業銀行帳號0000000000000 號帳戶存摺影本、黃淑真之中國
    信託商業銀行帳號000000000000號帳戶存摺影本、黃淑真與
    簡貝安於106年1 月簽立之協議書、黃淑真與林玉梅於106 
    年1 月簽立之協議書各1件在卷可考（見第2368號調偵卷第8
    3至101 頁、第103 至181 頁；第26633 號偵查卷第247 至2
    64 頁；第2073號他字卷第91至107 頁、109 至146 頁、第6
    8至73頁、第167 至169 頁），堪認被告上開任意性自白，
    核與事實相符，足以採取。
三、檢察官於本院審理論告時雖以告訴人周伯彥、黃淑真之指述
    ，認被告、林玉梅與簡貝安係共同實行上揭詐欺取財犯行，
    被告應成立刑法第339 條之4 第1 項第2 款之三人以上共同
    詐欺取財罪等語（見本院卷第168頁）。然查，證人簡貝安
    於另案偵查時陳稱：伊只是轉投資林玉梅，並非參與林玉梅
    的營業等語明確（見第2368號調偵卷第28頁），而與林玉梅
    於另案偵查時陳稱：伊跟簡貝安認識10幾年，伊是跟簡貝安
    說伊兒子在做球鞋這方面的生意，問簡貝安要不要投資，簡
    貝安就欣然同意等語（見第2368號調偵卷第64頁），互核尚
    無未合，則見證人簡貝安僅係投資被告及林玉梅2 人球鞋生
    意之人，況檢察官依據卷內事證綜合判斷，亦係起訴被告與
    林玉梅共同涉犯事實欄一（一）、（二）所示之詐欺取財犯
    行，並執證人簡貝安之證述，以證明伊是因為認識林玉梅，
    而因林玉梅從事限量鞋款販售，所以伊就把伊的資金轉投資
    林玉梅，並將款項匯入被告之中國信託銀行帳戶，伊有收到
    告訴人周伯彥匯入的5,368萬1,600元投資款，伊把上開投資
    款連同伊自己的資金都轉投資給伊的朋友，是伊朋友說因為
    貨物通關不順，一直沒有辦法跟伊結算，伊才無法給付投資
    款給告訴人周伯彥之事實（詳見起訴書第3至4頁），且尚乏
    積極證據足以證明證人簡貝安與被告及林玉梅間，有共同意
    圖為自己不法所有之詐欺犯意聯絡及詐欺行為分擔，自無從
    遽認證人簡貝安有參與上揭被告及林玉梅共同詐欺告訴人周
    伯彥及黃淑真之犯行，而被告所為該當三人以上共同詐欺取
    財罪，職是，檢察官上開論告意旨所指情節，尚無足取。
四、綜上，本件事證明確，被告上揭犯行足可認定，均應依法論
    科。
參、論罪部分：
一、核被告就事實欄一（一）、（二）所為，均係犯刑法第339 
    條第1 項之詐欺取財罪（共2罪）。
二、又被告就事實欄一（一）、（二）所為之多次行為，分別係
    基於詐騙告訴人周伯彥、黃淑真財物之同一目的，於相近期
    間內，以相同之詐騙方法，而詐得各該告訴人財物之行為，
    時間密接，方式相同，顯係各基於同一犯意接續而為，且侵
    害法益同一，各行為之獨立性極為薄弱，依一般社會健全觀
    念，難以強行分開，於刑法評價上，以視為數個舉動之接續
    施行，合為包括之一行為予以評價較為合理，故均應成立接
    續犯，分別僅論以一罪。
三、被告與林玉梅間就上揭事實欄一（一）、（二）所示犯行，
    有犯意聯絡及行為分擔，均應論以共同正犯。
四、被告就事實欄一（一）部分，利用不知情之簡貝安遂行該部
    分犯行，為間接正犯。
五、被告所犯上開2 次詐欺取財罪，犯意各別、行為互殊，應予
    分論併罰。
肆、撤銷改判之理由：
一、原審以被告罪證明確，並予以論罪科刑，固非無見。惟查：
    　　
（一）原審判決認被告與林玉梅以投資球鞋生意為由，先後向告
      訴人周伯彥詐取2,440 萬2,600 元、向告訴人黃淑真詐取
      1,382 萬1,720 元，合計3,822 萬4,320 元，此係被告與
      林玉梅犯本案犯行而取得之犯罪所得，且應認被告與林玉
      梅就本案犯罪所得均享有事實上之共同處分權限，自應依
      刑法第38條之1 第1 項前段、第3 項規定，於被告所犯罪
      刑項下諭知與林玉梅共同沒收，並於全部或一部不能沒收
      或不宜執行沒收時，共同追徵其價額，而與本院認定被告
      之犯罪所得不同，詳如後述，尚有未洽。
（二）原審判決就事實欄一（一）部分漏未論及間接正犯，要有
      未合。　　
（三）原審判決未說明不另為無罪諭知部分，詳如後述，亦有違
      誤。　　　
二、檢察官據告訴人周伯彥、黃淑真請求上訴意旨略以：（一）
　　被告與林玉梅應係與簡貝安共犯本件詐欺告訴人周伯彥之犯
    行，因此被告所犯應為刑法第339條之4第1項第2款之三人以
    上共犯詐欺罪。原判決忽略卷內其他簡貝安參與詐欺犯行之
    證物，且未予論斷，亦未認定犯罪所得為5,368萬4,300元，
    是原判決就上述部分有判決違法之誤。（二）被告等人詐騙
    告訴人之期間長達16月，被告所為犯行，應個別獨立評價等
    語。然查：
（一）被告上開所為係犯刑法第339 條第1 項之詐欺取財罪，而
      非該當刑法第339 條之4 第1 項第2 款之三人以上共同詐
      欺取財罪，業經本院依據卷內相關事證認定詳如前述，原
      審亦同此認定。而檢察官此部分上訴內容已逾越起訴事實
      範圍，起訴書之事實顯已排除簡貝安為本件共犯，職是，
      檢察官此部分上訴意旨，係對於原審取捨證據及判斷其證
      明力職權之適法行使，仍持己見為不同之評價，而指摘原
      判決不當，並未進一步提出積極證據以實其說，自難認為
      可取。
（二）又據前述，告訴人周伯彥將如附表一編號4 、9 、14至19
      、22、27至37之款項，共計3,104 萬2,600 元，匯款予簡
      貝安後，簡貝安即將上開部分款項於如附表二所示之時間
      匯款至被告帳戶，合計匯款2,440 萬2,600 元予被告。而
      告訴人周伯彥雖指稱：簡貝安自103 年2 月26日起至105 
      年12月10日止陸續匯款予被告6,147 萬7,000 元，其中應
      包含告訴人周伯彥匯款予簡貝安之3,104 萬2,600 元，以
      及告訴人周伯彥以現金交付予簡貝安如附表一編號1 至3 
      、5 至8 、10至13、20至21、23至26之款項，合計2,264 
      萬1,700 元等語，惟查，簡貝安亦有投資被告與林玉梅之
      球鞋生意，業據其於另案偵查中陳述在卷（見第2368號調
      偵卷第28頁），是簡貝安匯款予被告之原因並非單一，尚
      難遽認簡貝安匯款予被告之款項，即包含告訴人周伯彥所
      有投資之款項，又簡貝安業已死亡，就其是否確實有將告
      訴人周伯彥匯款予其之款項3,104 萬2,600 元全數交予被
      告與林玉梅、其是否確有收受告訴人周伯彥交付之現金2,
      264 萬1,700 元，及其是否有將告訴人周伯彥交付與其之
      2,264 萬1,700 元現金再交予被告與林玉梅等節，依卷內
      現存事證，尚不足認定，亦無從查證，是依卷內事證，逐
      一核對、勾稽簡貝安與被告之銀行帳戶交易明細，認定被
      告與林玉梅實際收受告訴人周伯彥之投資款項如附表二所
      示，合計2,440 萬2,600 元，而此亦為被告與林玉梅就事
      實欄一（一）部分之犯罪所得。稽此，上訴意旨指以原判
      決未認定犯罪所得為5,368萬4,300元部分有判決違法之誤
      等語，亦非有據足採。
（三）再者，告訴人黃淑真將如附表三編號1 至7 之款項共計2,
      445 萬元匯款予簡貝安後，簡貝安即將上開部分款項於如
      附表四編號1 至7 所示之時間匯款至被告或林玉梅之帳戶
      ，合計匯款970 萬元予被告與林玉梅；又告訴人黃淑真於
      如附表四編號8 所示之時間、匯款412 萬1,720 元至林玉
      梅帳戶，是被告與林玉梅合計收受告訴人黃淑真1,382 萬
      1,720 元，亦由本院認定如前。告訴人黃淑真雖指稱：簡
      貝安應有將告訴人黃淑真匯款予其如附表三所示之全部款
      項2,445 萬元轉交予被告及林玉梅云云，然查，簡貝安業
      已死亡，就其是否確實有將告訴人黃淑真匯款予其之款項
      2,445 萬元全數交予被告與林玉梅一節，依卷內現存事證
      ，難以認定，亦無從查證，是依卷內事證，逐一核對、勾
      稽簡貝安與被告及林玉梅之銀行帳戶交易明細，認定被告
      與林玉梅實際收受告訴人黃淑真之投資款項如附表四所示
      ，合計1,382 萬1,720 元，此即被告與林玉梅就事實欄一
      （二）部分之犯罪所得，是以告訴人黃淑真上開指述要難
      遽採。
（四）末查，被告就事實欄一（一）、（二）所為之各次行為，
　　　時間密接，方式相同，分別係基於詐騙告訴人周伯彥、黃
      淑真財物之同一目的，且侵害法益同一，於刑法評價上，
      以視為數個舉動之接續施行，合為包括之一行為予以評價
      較為合理，故均應成立接續犯，分別僅論以一罪，已如前
      述，而原審判決（見原判決第5頁）及公訴意旨（見起訴
      書第5頁）亦均同此認定，從而，檢察官上訴意旨指以被
      告所為犯行，應個別獨立評價等語，自非得以逕取。
（五）告訴人周伯彥代理人固於本院陳稱：告訴人周伯彥提出告
      訴之前曾經邀請簡貝安來協調，請她告知錢的流向，但簡
      貝安刻意迴護被告，如果簡貝安是無辜投資者，她也可以
      來加入提告的行列，但簡貝安刻意維護，最後還畏罪自殺
      。另倘簡貝安確實是投資者，如此鉅額之投資，竟然沒有
      書面協議來約定虧損時怎麼分配，只有簡貝安是共犯才有
      這個狀況。而原審僅依憑林玉梅及簡貝安在偵查中的供述
      ，就認為簡貝安沒有參與，顯與事實不符。況依原審判決
      認定，實際上告訴人周伯彥被林玉梅、被告詐騙的金額，
      如果是31,042,600元的話，將會導致中間的金額29,281,7
      00元，告訴人周伯彥無法向任何人求償，故請法院能把原
      判決撤銷，重新認定被告3人詐騙所得為53,684,300元等
      語（見本院卷第117頁、第166至167頁）。惟據前述，本
      案尚乏積極證據足以證明簡貝安有參與上揭被告及林玉梅
      共同詐欺告訴人周伯彥及黃淑真之犯行，而告訴人周伯彥
      代理人上開所述核屬個人推測意見，尚不得逕執為被告不
      利之認定。至告訴人周伯彥於民事訴訟程序中如何據以主
      張請求其因本案所受之損害，乃為告訴人周伯彥行使訴訟
      上權利之方法及依據，自不影響本院上開依據卷內事證所
      為之認定。
三、被告上訴意旨固指稱：原審判決未考量被告於一審訴訟程序
    始終坦承犯行，並協助釐清犯罪所得金額，原審量刑過重，
    顯有違誤等語。惟按刑罰之量定，屬法院自由裁量之職權行
    使，而刑事審判之量刑，旨在實現刑罰權之分配的正義，故
    法院對科刑判決之被告量刑，應符合罪刑相當原則，使罰當
    其罪，以契合人民之法律感情。此所以刑法第57條明定科刑
    時應審酌一切情狀，尤應注意該條所列各款情形，以為科刑
    輕重之標準。查被告等人因共同遂行事實欄一（一）、（二
    ）所示詐欺犯行之犯罪所得，分別高達2,440 萬2,600 元、
    1,382 萬1,720 元，已如前述，犯罪所生損害程度甚鉅，而
    被告於偵查中始終否認犯行，直至其以投資球鞋為詐欺手段
    之另案（即原審法院106 年度易字第500 號、本院106 年度
    上易字第2703號，見第26633 號偵查卷第91至98頁、第231 
    至240 頁）經有罪判決後，始於原審、本院準備程序及審理
    中坦承犯行，且被告雖坦承犯行，惟迄今未能交代詐得款項
    之用途及流向，亦未與告訴人周伯彥及黃淑真達成和解，賠
    償告訴人周伯彥、黃淑真所受之損害，業據告訴人周伯彥之
    代理人及告訴人黃淑真於本院審理時陳明在卷（見本院卷第
    166至167頁），是認原審就被告上開所犯詐欺取財罪（2罪
    ）各量處有期徒刑2 年8月、2年，當無過重之情，是被告上
    訴意旨所指原審判決量刑過重等語，自無足取。
四、據上，檢察官及被告前揭上訴意旨固均無理由，然原判決既
    有上開可議之處，即無可維持，其定應執行刑部分亦失所依
    附，自應由本院將原判決予以撤銷改判。爰審酌被告正值壯
    年，不思正途賺取所需，為圖不法所有，竟以共同前揭方式
    ，施以詐術，致使告訴人周伯彥、黃淑真陷於錯誤交付財物
    ，而為本件共同詐欺取財犯行，非僅造成告訴人周伯彥、黃
    淑真鉅額之財物損失，且嚴重影響社會交易秩序、善良風俗
    ，所為非是，復酌以被告犯罪之動機、目的、手段、犯罪所
    生損害，兼衡被告自陳專科畢業之智識程度，先前從事潮鞋
    及衣服買賣，需扶養父母親生活經濟狀況（見原審易字卷第
    271 至272 頁），暨被告迄未與告訴人周伯彥、黃淑真達成
    和解，賠償告訴人周伯彥、黃淑真所受之損害，已如前述，
    及被告之素行、犯罪後於原審及本院審理時坦承犯行之態度
    等一切情狀，分別量處如主文第2 項所示之刑，並定應執行
    刑有期徒刑5 年6 月。至上開各罪所為沒收之諭知，因在定
    其應執行之刑主文項下，倘再為沒收之諭知，雖其併執行沒
    收之效果並無不同，然恐有混淆新法沒收之性質，使人誤認
    沒收仍屬從刑，而有數罪併罰適用之疑慮，從而，本院於定
    其應執行之刑主文項下，應毋庸再為沒收之諭知，附此說明
    。
伍、沒收部分：
一、被告為事實欄一（一）所示行為後，刑法有關沒收之規定已
    於104 年12月17日修正，並經總統於104 年12月30日公布，
    依刑法施行法第10條之3 第1 項規定，上開修正之刑法條文
    自105 年7 月1 日施行。其中，修正後刑法第2 條第2 項規
    定「沒收、非拘束人身自由之保安處分適用裁判時之法律。
    」，已明確規範修正後有關沒收之法律適用，應適用裁判時
    法，無比較新舊法之問題，是本案自應逕行適用裁判時法即
    修正後刑法總則編第五章之一沒收（即修正後刑法第38條至
    第40條之2 ）條文。又刑法修正後，有關犯罪利得沒收之規
    定，主要規定於修正後刑法第38條之1 ，而修正後刑法第38
    條之1 規定「犯罪所得，屬於犯罪行為人者，沒收之。但有
    特別規定者，依其規定。犯罪行為人以外之自然人、法人或
    非法人團體，因下列情形之一取得犯罪所得者，亦同：一、
    明知他人違法行為而取得。二、因他人違法行為而無償或以
    顯不相當之對價取得。三、犯罪行為人為他人實行違法行為
    ，他人因而取得。前二項之沒收，於全部或一部不能沒收或
    不宜執行沒收時，追徵其價額。第一項及第二項之犯罪所得
    ，包括違法行為所得、其變得之物或財產上利益及其孳息。
    犯罪所得已實際合法發還被害人者，不予宣告沒收或追徵。
    」。又被告與林玉梅所為如事實欄一（一）、（二）所示詐
    欺取財犯行均有犯罪所得，已如前述，被告與林玉梅就上揭
    犯行，或曾有依投資金額給付紅利及返還部分本金予告訴人
    周伯彥、黃淑真，惟此部分係被告為避免告訴人周伯彥、黃
    淑真察覺前開犯罪事實，始以此等方式取信於告訴人周伯彥
    、黃淑真，故此部分金額之給付，其性質上並非於犯罪後，
    為清償被害人所返還之款項。準此，認定事實欄一（一）、
    （二）之犯罪所得時，自不應扣除前開返還告訴人周伯彥、
    黃淑真之金額。
二、次按犯罪所得財物之沒收追繳，往昔固採共犯（指共同正犯
    ）連帶說。惟就刑事處罰而言，「連帶」本具有「連坐」之
    性質。在民事上，連帶債務之成立，除當事人明示外，必須
    法律有規定者為限（民法第272 條參照）。而沒收兼具刑罰
    與保安處分之性質，以剝奪人民之財產權為內容，係對於人
    民基本權所為之干預，自應受法律保留原則之限制。共同實
    行犯罪行為之人，基於責任共同原則，固應就全部犯罪結果
    負其責任，但因其等組織分工及有無不法所得，未必盡同，
    特別是集團性或重大經濟、貪污犯罪，彼此間犯罪所得分配
    懸殊，其分配較少甚或未受分配之人，如仍應就全部犯罪所
    得負連帶沒收追繳之責，超過其個人所得之剝奪，無異代替
    其他參與者承擔刑罰，違反罪刑法定原則、個人責任原則以
    及罪責相當原則。此與司法院院字第2024號解釋側重在填補
    損害而應負連帶返還之責任並不相同。故共同犯罪所得財物
    之追繳、沒收或追徵，應就各人所分得之財物為之（最高法
    院105 年度台上字第251號判決意旨參照）。經查，林玉梅
    於檢察官訊問時供稱：伊有負責處理被告所有交易作帳事宜
    ，而伊交付簡貝安紅利有時候用匯款，有時候給現金，匯款
    都是伊要被告從中國信託城北分行轉到簡貝安的中國信託帳
    戶等語明確（見第2368號調偵卷第65頁），而佐以被告於檢
    察官訊問時供稱：伊的帳戶都是林玉梅保管，當有大筆金額
    需要領取時，林玉梅才會叫伊本人去領，伊名下帳戶保管是
    林玉梅在處理等語（見第26633 號偵查卷第202頁），並於
    本院審理時供稱：伊跟伊母親林玉梅就帳戶內款項都可以處
    分等語（見本院卷第165至166頁），堪認事實欄一（一）、
    （二）所示犯行之前揭詐騙金額，係屬被告及林玉梅之犯罪
    所得，並由被告及林玉梅共同支配使用，惟就被告所為事實
    欄一（一）、（二）所示犯行，而從中獲得之各次利得，因
    認定顯有困難，而以估算認定之，參諸被告於本院審理時所
    供稱：告訴人周伯彥、黃淑真經由簡貝安匯款至伊或伊母親
    帳戶，就帳戶的款項由伊母親保管，伊需要用的時候，就會
    跟伊母親領取帳簿，用完就會還給她等語（見本院卷第165
    至166頁），可見被告確有自共犯林玉梅處取得之財物，以
    供其所需，是以前揭2次詐騙金額為估算依據，且於本件不
    法利得分配並非明確之情形下，則以上開估算所得金額二分
    之一，計算認定被告上開各次犯行之犯罪所得。
三、本件被告因遂行事實欄一（一）、（二）所示犯行，而從中
    獲得之各次利益，即1,220 萬1,300元、691萬0,860 元，其
    性質均屬於被告之犯罪所得，而如宣告沒收或追徵，亦無過
    苛調節條款之情形，分別應依刑法第38條之1 第1 項前段、
    第3 項規定，於各該罪項下宣告沒收，於全部或一部不能沒
    收或不宜執行沒收時，追徵其價額。
陸、不另為無罪諭知部分：
一、公訴意旨略以：被告與林玉梅共同意圖為自己不法所有，基
    於詐欺之犯意聯絡，自102年7、8月間起，先推由友人簡貝
    安向告訴人周伯彥聯繫並佯稱：林玉梅、被告於美國有限量
    鞋販售之管道，告訴人周伯彥僅須投資資金，一旦順利售出
    ，每雙鞋可獲利15%以上等語，致告訴人周伯彥陷於錯誤，
    自102年10月25日起至104年11月20日止之期間，陸續匯款共
    計5,368萬4,300元(起訴書誤植為5,368萬1,600元）至簡貝
    安指定如起訴書附表1所示之帳戶，簡貝安再將上開款項轉
    交予林玉梅、被告；林玉梅、被告復基於相同犯意，自104
    年7月6日起至106年1月23日止，由林玉梅出面，在2人位於
    臺北市○○區○○街000巷0弄00號3樓之住處，向簡貝安之師長
    即告訴人黃淑真誆稱：被告認識NIKE等品牌之高層，所經營
    潮鞋出口業務之買賣價差高達5至6成，獲利良好云云，遊說
    告訴人黃淑真投資潮鞋業務，致告訴人黃淑真陷於錯誤，依
    林玉梅、簡貝安之指示，自104年7月6日起至106年1月23日
    止之期間，陸續匯款2,857萬1,720元至如起訴書附表2所示
    之簡貝安、林玉梅帳戶，匯款至簡貝安帳戶之部分，再由簡
    貝安轉交予林玉梅、被告。因認被告就此部分（除前揭經本
    院認定有罪部分外），涉犯刑法第339 條第1 項之詐欺取財
    罪嫌等語。
二、然查：
（一）告訴人周伯彥固指稱：伊於起訴書附表1所示時間，匯款
      或以現金交付簡貝安，共計5,368萬4,300元，簡貝安再將
      上開款項轉交予林玉梅、被告等情，惟據前述，簡貝安匯
      款予被告之原因不一而足，尚難遽認簡貝安匯款予被告之
      金錢即包含告訴人周伯彥所有投資之款項，且簡貝安業已
      死亡，而依卷內現存事證，尚不足認定簡貝安是否確實收
      受上開款項，及是否全數交付被告與林玉梅，亦無從查證
      ，是依卷內事證，僅能認定被告與林玉梅實際收受告訴人
      周伯彥之投資款項如附表二所示，除此部分外之告訴人周
      伯彥所指述之交付款項，即乏積極事證資以佐證被告確有
      詐得此部分財物。
（二）告訴人黃淑真雖指稱：伊於起訴書附表2所示時間，匯款
      予簡貝安或林玉梅，簡貝安再將匯至其帳戶內之款項轉交
      予林玉梅、被告，共計2,857萬1,720元等情，然簡貝安業
      已死亡，而依卷內現存事證，要無法認定簡貝安確實有將
      告訴人黃淑真匯款予其之款項2,445 萬元全數交予被告與
      林玉梅一節，亦無從查證，已如前述，是依卷內事證，僅
      能認定被告與林玉梅實際收受告訴人黃淑真之投資款項如
      附表四所示，除此部分外之告訴人黃淑真所指述之交付款
      項，即乏積極事證資以佐證被告確有詐得此部分財物。
（三）據此，自無足遽認被告有公訴意旨所指此部分犯行，就此
      部分本應為被告無罪之諭知，惟公訴意旨認被告此部分罪
      嫌與前開經論罪科刑部分，均具有接續犯之事實上一罪關
      係，爰不另為無罪之諭知。
據上論斷，應依刑事訴訟法第369 條第1 項前段、第364 條、第
299 條第1 項前段，刑法第2 條第2 項、第28條、第339 條第1 
項、第51條第5 款、第38條之1 第1 項、第3 項，刑法施行法第
1 條之1 第1 項，判決如主文。
本案經檢察官蔡甄漪提起公訴，檢察官陳國安提起上訴，檢察官
楊淑芬到庭執行職務。
中　　華　　民　　國　　109 　年　　2 　　月　　18　　日
                    刑事第十九庭審判長法  官 曾淑華
                                      法  官 陳文貴
                                      法  官 王美玲
以上正本證明與原本無異。
被告不得上訴。
檢察官如不服本判決，應於收受送達後20日內向本院提出上訴書
狀，其未敘述上訴之理由者並得於提起上訴後20日內向本院補提
理由書（均須按他造當事人之人數附繕本）「切勿逕送上級法院
」。
                                      書記官  李逸翔
中　　華　　民　　國　　109 　年　　2 　　月　　18　　日
附錄：本案論罪科刑法條全文
刑法第339條：
意圖為自己或第三人不法之所有，以詐術使人將本人或第三人之
物交付者，處5 年以下有期徒刑、拘役或科或併科50萬元以下罰
金。
以前項方法得財產上不法之利益或使第三人得之者，亦同。
前二項之未遂犯罰之。

附表一：周伯彥匯款或交付予簡貝安之款項
編號 周伯彥匯款或交付款項予簡貝安之日期 周伯彥匯款或交付款項予簡貝安之金額（新臺幣） 周伯彥匯款或交付款項予簡貝安之方式 證據出處 備註 1 103年7月12日 150萬元 現金交付  即起訴書附表1 編號1 2 103年7月19日 200萬元 現金交付  即起訴書附表1 編號2 3 103年7月19日 160萬元 現金交付  即起訴書附表1 編號3 4 103年7月28日 510萬元 周伯彥之友人許一平匯款至簡貝安之中國信託商業銀行南京東路分行帳號000000000000號帳戶 第26633 號偵查卷第151 頁 即起訴書附表1 編號4 5 103年8月2日 120萬元 現金交付  即起訴書附表1 編號5 6 103年8月2日 96萬元 現金交付  即起訴書附表1 編號6 7 103年8月8日 100萬元 現金交付  即起訴書附表1 編號7 8 103年8月8日 500萬元 現金交付  即起訴書附表1 編號8 9 103年8月26日 29萬元 周伯彥匯款至簡貝安之中國信託商業銀行南京東路分行帳號000000000000號帳戶 第26633 號偵查卷第153 頁 即起訴書附表1 編號9 10 103年8月29日 29萬元 現金交付  即起訴書附表1 編號10 11 103年8月29日 58萬元 現金交付  即起訴書附表1 編號11 12 103年8月29日 58萬元 現金交付  即起訴書附表1 編號12 13 103年9月5 日 50萬元 現金交付  即起訴書附表1 編號13 14 103年9月15日 160萬元 周伯彥匯款至簡貝安之中國信託商業銀行南京東路分行帳號000000000000號帳戶 第26633 號偵查卷第179 頁 即起訴書附表1 編號17之部分金額 15 103年9月17日 175萬元 周伯彥匯款至簡貝安之中國信託商業銀行南京東路分行帳號000000000000號帳戶 第26633 號偵查卷第179 頁 即起訴書附表1 編號17之部分金額 16 103年9月18日 47萬元 周伯彥之友人李瑞賢匯款至簡貝安之中國信託商業銀行南京東路分行帳號000000000000號帳戶 第26633 號偵查卷第149 頁 即起訴書附表1 編號15之部分金額 17 103年9月18日 120萬元 周伯彥匯款至簡貝安之中國信託商業銀行南京東路分行帳號000000000000號帳戶 第26633 號偵查卷第177 頁 即起訴書附表1 編號16之部分金額 18 103年9月19日 48萬5,000 元 周伯彥之友人李瑞賢匯款至簡貝安之中國信託商業銀行南京東路分行帳號000000000000號帳戶 第26633 號偵查卷第149 頁 即起訴書附表1 編號15之部分金額 19 103年9月19日 144 萬5,000 元 周伯彥之友人李瑞賢匯款至簡貝安之中國信託商業銀行南京東路分行帳號000000000000號帳戶 第26633 號偵查卷第149 頁 即起訴書附表1 編號15之部分金額 20 103年9月19日 165萬元 現金交付  即起訴書附表1 編號14 21 103年9月19日 100萬元 現金交付  即起訴書附表1 編號17之部分金額 22 103年10月28日 14萬4,000 元 周伯彥匯款至簡貝安之中國信託商業銀行南京東路分行帳號000000000000號帳戶 第26633 號偵查卷第165 頁 即起訴書附表1 編號18 23 103年12月6日 138萬元 現金交付  即起訴書附表1 編號19 24 103年12月6日 55萬2,000元 現金交付  即起訴書附表1 編號20 25 103年12月6日 195萬2,700元 現金交付  即起訴書附表1 編號21 26 103年12月6日 89萬7,000元 現金交付  即起訴書附表1 編號22 27 103 年12月15日 8萬4,000元 周伯彥匯款至簡貝安之中國信託商業銀行南京東路分行帳號000000000000號帳戶 第26633 號偵查卷第167頁 即起訴書附表1 編號23 28 103年12月16日 120萬元 周伯彥匯款至簡貝安之中國信託商業銀行南京東路分行帳號000000000000號帳戶 第26633 號偵查卷第169頁 即起訴書附表1 編號24 29 103年12月17日 120萬元 周伯彥匯款至簡貝安之中國信託商業銀行南京東路分行帳號000000000000號帳戶 第26633 號偵查卷第181 頁 即起訴書附表1 編號25 30 104年1月19日 35萬7,000元 周伯彥匯款至簡貝安之中國信託商業銀行南京東路分行帳號000000000000號帳戶 第26633 號偵查卷第155頁 即起訴書附表1 編號26 31 104年1月29日 1,000萬元 周伯彥匯款至簡貝安之中國信託商業銀行南京東路分行帳號000000000000號帳戶 第26633 號偵查卷第171 頁 即起訴書附表1 編號27 32 104年2月17日 324萬元 周伯彥匯款至簡貝安之中國信託商業銀行南京東路分行帳號000000000000號帳戶 第26633 號偵查卷第173頁 即起訴書附表1 編號28 33 104年3月6日 49萬9,800元 周伯彥之友人陸建元匯款至簡貝安之中國信託商業銀行南京東路分行帳號000000000000號帳戶 第26633 號偵查卷第161 頁 即起訴書附表1 編號30 34 104年3月10日 78萬4,000元 周伯彥匯款至簡貝安之中國信託商業銀行南京東路分行帳號000000000000號帳戶 第26633 號偵查卷第157 頁 即起訴書附表1 編號29 35 104年3月11日 59萬7,800元 周伯彥之友人陸楊美珍匯款至簡貝安之中國信託商業銀行南京東路分行帳號000000000000號帳戶 第26633 號偵查卷第163 頁 即起訴書附表1 編號31 36 104年3月11日 19萬6,000元 周伯彥匯款至簡貝安之中國信託商業銀行南京東路分行帳號000000000000號帳戶 第26633 號偵查卷第175 頁 即起訴書附表1 編號32 37 104年11月20日 40萬元 周伯彥匯款至簡貝安之中國信託商業銀行南京東路分行帳號000000000000號帳戶 第26633 號偵查卷第159 頁 即起訴書附表1 編號33         附表一編號1至37所示金額，總計5,368萬4,300元(起訴書誤植為5,368萬1,600元)，         即為起訴書附表1所示金額之加總。      

附表二：涂乃中收受周伯彥款項部分
編號 簡貝安匯款予涂乃中之日期 簡貝安匯款予涂乃中之金額（新臺幣） 匯款方式 證據出處 備註 1 103年7月28日 936萬元 簡貝安自其中國信託商業銀行南京東路分行帳號000000000000號帳戶匯款至涂乃中之中國信託商業銀行帳號000000000000號帳戶 第2368號調偵卷第87、137頁 涂乃中承認左列款項包含附表1 編號4 周伯彥匯款予簡貝安之510 萬元，亦即涂乃中承認收受周伯彥510 萬元（見原審易字卷第187 頁） 2 103年8月26日 29萬元 同上 第2368號調偵卷第87、138頁 涂乃中承認左列款項即為附表1 編號9 周伯彥匯款予簡貝安之29萬元，亦即涂乃中承認收受周伯彥29萬元（見原審易字卷第187頁） 3 103年9月15日 119萬5,000元 同上 第2368號調偵卷第88、138頁 涂乃中承認左列款項包含附表1 編號14至19周伯彥匯款予簡貝安之款項合計695 萬元，亦即涂乃中承認收受周伯彥695 萬元（見原審易字卷第187 頁） 4 103年9月17日 200萬元 同上 第2368號調偵卷第88 、139頁  5 103年9月19日 436萬5,000元 同上 第2368號調偵卷第88 、139頁  6 103年12月17日 200萬元 同上 第2368號調偵卷第90、143頁 涂乃中承認左列款項包含附表1 編號22、27至29周伯彥匯款予簡貝安之款項合計262 萬8,000 元，亦即涂乃中承認收受周伯彥262 萬8,000 元（見原審易字卷第187 頁） 7 103年12月24日 22萬元 同上 第2368號調偵卷第90、143頁  8 104年1月6日 50萬元 同上 第2368號調偵卷第90、144頁  9 104年1月20日 45萬8,000元 同上 第2368號調偵卷第90、144頁 涂乃中承認左列款項包含附表1 編號30周伯彥匯款予簡貝安之35萬7,000 元，亦即涂乃中承認收受周伯彥35萬7,000 元（見原審易字卷第187 頁） 10 104年1月29日 550萬元 同上 第2368號調偵卷第91、145頁 涂乃中承認左列款項即為附表1 編號31周伯彥匯款予簡貝安之1,000 萬元中之部分款項，亦即涂乃中承認收受周伯彥550 萬元（見原審易字卷第187頁） 11 104年2月17日 150萬元 同上 第2368號調偵卷第91、146頁 涂乃中承認左列款項即為附表1 編號32周伯彥匯款予簡貝安之324 萬元中之部分款項，亦即涂乃中承認收受周伯彥150 萬元（見原審易字卷第187 頁） 12 104年3月12日 150萬元 同上 第2368號調偵卷第91、147頁 涂乃中承認左列款項包含附表1 編號33至36周伯彥匯款予簡貝安之款項合計207 萬7,600 元，亦即涂乃中承認收受周伯彥207 萬7,600 元（見原審易字卷第187 頁） 13 104年3月13日 200萬元 同上 第2368號調偵卷第92 、147頁  附表二備註欄所載涂乃中承認收受周伯彥之款項，合計2,440萬2,600元。      

附表三：黃淑真匯款予簡貝安之款項 
編號 黃淑真匯款予簡貝安之日期 黃淑真匯款予簡貝安之金額（新臺幣） 匯款方式 證據出處 備註 1 104年7月6日 327萬 黃淑真自其中國信託商業銀行公館分行帳號000000000000號帳戶匯款至簡貝安之玉山銀行帳號0000000000000 號帳戶 第2073號他字卷第68、93頁 即起訴書附表2編號1 2 104年8月21日 1,100萬元 黃淑真自其玉山銀行帳號000000000000號帳戶匯款至簡貝安之玉山銀行帳號0000000000000號帳戶 第2073號他字卷第69、93頁 即起訴書附表2編號2 3 105年1月6日 418萬元 黃淑真自其中國信託商業銀行公館分行帳號000000000000號帳戶匯款至簡貝安中國信託商業銀行南京東路分行帳號000000000000號帳戶 第2073號他字卷第70、112頁 即起訴書附表2編號3 4 105年2月25日 200萬元 黃淑真自其中國信託商業銀行公館分行帳號000000000000號帳戶匯款至簡貝安之玉山銀行帳號0000000000000 號帳戶 第2073號他字卷第70、97頁 即起訴書附表2編號4 5 105年3月1日 300萬元 黃淑真自其中國信託商業銀行公館分行帳號000000000000號帳戶匯款至簡貝安之玉山銀行帳號0000000000000 號帳戶 第2073號他字卷第70、97頁 即起訴書附表2編號5 6 105年5月23日 50萬元 黃淑真自其中國信託商業銀行公館分行帳號000000000000號帳戶匯款至簡貝安中國信託商業銀行南京東路分行帳號000000000000號帳戶 第2073號他字卷第70、115頁 即起訴書附表2編號6 7 105年6月7日 50萬元 黃淑真自其玉山銀行帳號000000000000號帳戶匯款至簡貝安之玉山銀行帳號0000000000000號帳戶 第2073號他字卷第72、99 頁 即起訴書附表2編號7 附表三編號1至7所示金額，總計2,445萬元，即為起訴書附表2編號1至7金額之加總。      


附表四：涂乃中及林玉梅收受黃淑真款項部分 
編號 簡貝安匯款予涂乃中或林玉梅之日期；黃淑真匯款予林玉梅之日期 簡貝安匯款予涂乃中或林玉梅之金額；黃淑真匯款予林玉梅之金額（新臺幣） 匯款方式 證據出處 備註 1 104年8月11日 100萬元 簡貝安自其玉山銀行帳號0000000000000 號帳戶匯款至涂乃中之中國信託商業銀行帳號000000000000號帳戶 第2073號他字卷第93頁；第2368號調偵卷第155 頁 涂乃中承認左列款項即為附表3 編號1 黃淑真匯款予簡貝安之327 萬元中之部分款項，亦即涂乃中承認收受黃淑真100 萬元（見原審易字卷第189 頁） 2 104年8月21日 150萬元 簡貝安自其玉山銀行帳號0000000000000 號帳戶匯款至涂乃中之中國信託商業銀行帳號000000000000號帳戶 第2073號他字卷第93頁；第2368號調偵卷第155 頁 涂乃中承認左列款項即為附表3 編號2 黃淑真匯款予簡貝安之1,100 萬元中之部分款項，亦即涂乃中承認與林玉梅收受黃淑真300 萬元（見原審易字卷第189 頁） 3 104年8月22日 150萬元 簡貝安自其玉山銀行帳號0000000000000 號帳戶匯款至林玉梅之台北富邦商業銀行帳號000000000000號帳戶 第2073號他字卷第93頁；第 26633號偵查卷第251頁  4 105年1月6日 200萬元 簡貝安自其中國信託商業銀行南京東路分行帳號000000000000號帳戶匯款至涂乃中之中國信託商業銀行帳號000000000000號帳戶 第2368號調偵卷第95、158頁 涂乃中承認左列款項即為附表3 編號3 黃淑真匯款予簡貝安之418 萬元中之部分款項，亦即涂乃中承認與林玉梅收受黃淑真372 萬元（見原審易字卷第189 頁） 5 105年1月6日 172萬元 簡貝安自其中國信託商業銀行南京東路分行帳號000000000000號帳戶匯款至林玉梅之台北富邦商業銀行帳號000000000000號帳戶 第2368號調偵卷第95頁；第 26633號偵查卷第252頁  6 105年5月24日 150萬元 簡貝安自其玉山銀行帳號0000000000000 號帳戶匯款至涂乃中之中國信託商業銀行帳號000000000000號帳戶 第2073號他字卷第98頁；第2368號調偵卷第163頁 涂乃中承認左列款項即為附表3 編號4 至6 黃淑真匯款予簡貝安之550 萬元中之部分款項，亦即涂乃中承認收受黃淑真150萬元（見原審易字卷第189 頁） 7 105年6月7日 48萬元 簡貝安自其玉山銀行帳號0000000000000 號帳戶匯款至涂乃中之中國信託商業銀行帳號000000000000號帳戶 第2073號他字卷第99頁；第2368號調偵卷第164 頁 涂乃中承認左列款項即為附表3 編號7 黃淑真匯款予簡貝安之50萬元中之部分款項，亦即涂乃中承認收受黃淑真48萬元（見原審易字卷第189 頁） 8 106年1月23日 412萬1,720元 黃淑真自其中國信託商業銀行公館分行帳號000000000000號帳戶匯款至林玉梅之台北富邦商業銀行帳號000000000000號帳戶 第2073號他字卷第73頁；第 26633號偵查卷第257頁 即起訴書附表編2 號8 ，亦即涂乃中承認林玉梅收受黃淑真412 萬1,720 元 附表四備註欄所載涂乃中承認其與林玉梅收受黃淑真之款項，合計1,382萬1,720元。